【裁判字號】    95,台上,40
【裁判日期】    950112
【裁判案由】    給付價金
【裁判全文】
最高法院民事判決                九十五年度台上字第四○號
    上  訴  人  乙○○
    訴訟代理人  康春田律師
    上  訴  人  甲○○
    訴訟代理人  陳浩華律師
    被 上訴 人  中邑產業開發股份有限公司
    法定代理人  梁春木
    訴訟代理人  廖健智律師
上列當事人間請求給付價金事件，上訴人對於中華民國九十三年
六月八日台灣高等法院台中分院第二審判決（九十二年度重上字
第四八號），提起一部上訴或上訴，本院判決如下：
    主  文
原判決關於駁回上訴人乙○○反訴請求被上訴人給付違約金新台
幣三百五十一萬四千七百五十八元之上訴及該訴訟費用部分廢棄
，發回台灣高等法院台中分院。
上訴人甲○○之上訴駁回。
第三審訴訟費用，關於駁回上訴部分，由上訴人甲○○負擔。
    理  由
本件被上訴人主張：上訴人乙○○之子即訴外人黃崇軒於民國八
十六年六月十六日，與伊訂立買賣契約，購買伊在台中市北屯區
○○○段二○八之五一六地號等筆土地所建「中邑國家公園城」
皇家特區編號Ａ15之房屋一戶（下稱系爭房屋２），嗣黃崇軒於
八十七年十一月十一日將該房屋買賣契約之一切權利義務讓渡與
乙○○並通知伊，茲伊已依約將房屋所有權移轉登記及完成交屋
手續，惟乙○○迄今尚有價金新台幣（下同）三十三萬七千六百
十四元，拒不給付。又上訴人甲○○同於八十六年六月十六日，
與伊訂立買賣契約，購買上述伯爵特區編號Ａ18房屋一戶（下稱
系爭房屋４），伊已依約將該房屋為所有權移轉登記，並完成交
屋手續，甲○○迄今亦有價金二百九十二萬五千七百七十五元未
付等情，爰本於買賣契約之法律關係，求為命乙○○、甲○○依
序給付伊三十三萬七千六百十四元及二百九十二萬五千七百七十
五元，並均自訴狀繕本送達翌日起加計法定遲延利息之判決。（
按：原審就乙○○部分，維持第一審所為被上訴人敗訴之判決，
該部分已因其未上訴而告確定。又原審除維持第一審判命甲○○
給付九十五萬八千七百二十一元本息外，其餘則判決被上訴人敗
訴，該部分亦因其未聲明上訴而告確定。另被上訴人訴請第一審
共同被告吳淑梅等人敗訴部分，同因其未上訴而告確定，不予贅
列。）
上訴人乙○○則以：被上訴人於八十八年一月三十一日書立檢修
單，自承售與伊之房屋有庭院燈柱未完成、門窗邊及磁磚邊不佳
處收矽利康、衛浴設備矽利康未完成、雲田瓦全面檢修、油漆全
面檢修、水電弱電全面檢修、三樓主臥天窗粉刷修補、一樓外玄
關天窗邊洞石塗料未收等瑕疵，願於同年二月十五日以前修補完
成，迄今仍未修補，應依檢修單按日給付伊違約金五千元，伊得
以之與價金抵銷等語，資為抗辯，並提起反訴，求為命被上訴人
自八十八年二月十五日起至上述「房屋檢修單」所載瑕疵修補完
成之日止，按日給付伊違約金五千元之判決。（按：乙○○於第
一審另反訴請求被上訴人返還價金一千零四十五萬元本息，原審
除就上開違約金部分改判被上訴人給付六十七萬五千二百二十八
元，經抵銷尾款三十三萬七千六百十四元後，應給付三十三萬七
千六百十四元本息【利息部分為訴外裁判，被上訴人對之未聲明
不服】外，就其餘違約金暨上開價金本息部分則判決乙○○敗訴
，乙○○僅就其中請求給付違約金三百五十一萬四千七百五十八
元暨自八十八年二月十六日起算利息部分提起一部上訴，其中八
十八年二月十六日起算利息部分，因屬第三審上訴聲明之擴張，
業經本院另以裁定駁回其擴張之訴。）
上訴人甲○○亦以：系爭房屋４瑕疵甚多，經台灣省建築師公會
鑑定，修繕費達八十四萬二千一百九十六元。被上訴人復未依約
於八十八年二月十五日以前修補，依「房屋檢修單」所載，應按
日罰款五千元。又被上訴人施工毀損伊花園，經伊僱工修補支付
修繕費三十萬八千三百元。另被上訴人於八十八年二月十五日就
瑕疵，同意折讓價金六十萬元，伊得以之與被上訴人請求之價金
抵銷等語，資為抗辯。
原審以：(一)本件依上訴人乙○○系爭房屋２「房屋檢修單」所載
，被上訴人應於八十八年二月十五日前將瑕疵修繕完畢，逾期每
日罰款五千元，被上訴人迄未修復瑕疵，自應依「房屋檢修單」
之約定給付罰款，該約定性質上屬懲罰性之違約金。審酌兩造簽
立「房屋檢修單」，旨在督促被上訴人限期修補房屋瑕疵，該「
房屋檢修單」所載瑕疵（與台灣省建築師公會鑑定報告書所載內
容大致相符）修補費用為三十三萬七千六百十四元，房屋部分之
總價祇四百二十五萬元，瑕疵又為細微項目，房地產多年不景氣
，社會經濟狀況非佳及系爭房屋其餘部分已完工並已交屋等一切
情狀，認被上訴人應給付之違約金，以房屋瑕疵之修補費兩倍即
六十七萬五千二百二十八元為適當，乙○○以之與被上訴人請求
之三十三萬七千六百十四元尾款價金抵銷，並無不合。是被上訴
人應再給付乙○○之逾期違約金為三十三萬七千六百十四元，乙
○○據以反訴請求被上訴人給付逾此金額部分，即非有據，不應
准許。(二)被上訴人主張上訴人甲○○與其訂約，購買系爭房屋４
，其已將房屋為所有權移轉登記，並完成交屋手續等情，業據提
出房屋預定買賣契約書、交屋明細表各一份為證，復為甲○○所
不爭，自堪信為真實。查系爭房屋４之施工過程有鋼筋未依規定
錨定，混凝土澆灌未搗實而形成多處蜂窩現象、污水管未以扎筋
圍束與柱成一體等瑕疵，業據甲○○提出照片為證，且兩造與承
包商啟阜工程股份有限公司（下稱啟阜公司）於八十八年一月十
五日簽立協議書就上述施工瑕疵，約定啟阜公司保證於八十八年
一月二十日前修繕完畢，買方（甲○○）接受六十萬元之折價等
語，參以該房屋「交屋明細表」亦載稱：「工程折讓：600000（
依協議內容）」，顯見上開協議書上所載之六十萬元，確係因系
爭房屋４有瑕疵被上訴人同意對甲○○之買賣價金折讓款無誤。
又系爭房屋４「房屋檢修單」（八十八年一月三十一日簽訂為可
採），載稱：「以上瑕疵修繕工程須於二月十五日前完成，逾期
每日罰款五千元」，且兩造書立上述「房屋檢修單」後，觀之兩
造於同年七月十六日另立之協議書內容，及於八十九年一月十四
日仍簽立協議書，載曰：「伯爵區Ａ18，與中邑公司於．．協議
書內之工程缺失改善部分，因中邑公司延至今仍未改善，而本人
（甲○○）亦於八十九年一月三日函請．．改善完妥，否則將自
行雇工施作」云云，足見被上訴人並未依「房屋檢修單」之約定
於八十八年二月十五日前修補瑕疵。惟該「房屋檢修單」按日罰
款五千元之約定，性質上屬懲罰性違約金。查該「房屋檢修單」
所載瑕疵之修補費用計為六十七萬一千二百七十七元，已據台灣
省建築師公會鑑定明確。爰審酌甲○○請求之違約金數額，已逾
購買之房屋總價四百四十五萬元，該違約金之約定在促使被上訴
人限期修補瑕疵，房屋之瑕疵項目僅為庭院燈、柱燈、二丁掛勾
縫等細微項目，房地產多年不景氣，社會經濟狀況非佳及系爭房
屋其餘部分已完工且已交屋等一切情狀，認被上訴人應給付之違
約金，以房屋瑕疵之修補費用額兩倍即一百三十四萬二千五百五
十四元為適當。次查被上訴人公司因重行施作圍牆、步道時，不
慎毀損甲○○房屋庭院花園所種之台北草及金露花，甲○○自行
僱工修復所支出之二萬四千五百元，甲○○請求被上訴人給付該
金額固屬有據，但其主張其他損害部分，所提之工程請款單僅能
證明其有僱工進行庭園綠化、燈具、外圍硬體及補植、噴灌等工
程，並未舉證證明係被上訴人毀損該部分項目設備，參以被上訴
人指稱甲○○於其興建圍牆、步道後，擅自僱工於其屋旁加蓋違
章建築，並沿著步道佔據公用之土地修築私有花圃等情，且提出
照片數張為證，以及甲○○於第一審法院九十年度中簡字第六○
○號確認本票債權不存在事件，自認其曾於拆除圍牆後在該處增
建房舍等情觀之，具見該庭院花園其他項目之毀損，或因甲○○
自行增建房舍所致，上開請款單之工程項目亦或因甲○○占用公
地修築私人花圃所為，該請款單自難採為被上訴人毀損其花園以
外其他物品之依據。是甲○○對被上訴人尚有價金二百九十二萬
五千七百七十五元未付，以上開同意折價六十萬元，被上訴人未
依約修補瑕疵應付之違約金一百三十四萬二千五百五十四元，及
台北草及金露花受損之損害二萬四千五百元，與之抵銷，並無不
合，經抵銷後應給付之金額為九十五萬八千七百二十一元。則被
上訴人本於買賣關係，請求甲○○給付該金額價金本息，洵屬有
據，應予准許。為其心證之所由得，並說明上訴人其他主張、抗
辯及聲明證據因何不足採之理由，因將乙○○反訴請求給付違約
金逾三十三萬七千六百十四元本息部分，維持第一審所為其敗訴
之判決，駁回其該部分之上訴；並維持第一審所命甲○○給付九
十五萬八千七百二十一元本息之判決，駁回其該部分之上訴。
一、關於廢棄發回部分（即原判決關於駁回上訴人乙○○反訴請
求被上訴人給付違約金三百五十一萬四千七百五十八元之上訴部
分）：
查依上訴人乙○○系爭房屋２「房屋檢修單」各欄所載之內容，
並無隻字片語提及該房屋瑕疵之修補費為三十三萬七千六百十四
元（見一審卷(一)一八七之一頁）。原審逕以之採為核定逾期違約
金之依據，已有認定事實不憑卷內所存資料之違法。且該三十三
萬七千六百十四元之修補費額，與被上訴人所請求乙○○之本件
房屋價金數額同一，是否有錯置誤認之情形，亦非無再進一步推
求之必要。又上開「房屋檢修單」所載之九欄瑕疵，原審既認定
與台灣省建築師公會鑑定報告書之內容大致相符，則該鑑定報告
書所列之「修補費概算表之金額」是否即為「房屋檢修單」所載
之瑕疵修補費？得否憑為核定該逾期違約金之鵠的？原審未遑詳
為探明，遽行判決，尤有可議。上訴論旨，執以指摘原判決關此
部分不當，求予廢棄，不能認為無理由。
二、關於駁回上訴部分（即原判決關於駁回上訴人甲○○之上訴
【對命其給付九十五萬八千七百二十一元本息之上訴】部分）：
查原審本於上述理由而為此部分上訴人甲○○敗訴之判決，經核
於法並無違背。上訴論旨，仍就原審取捨證據、認定事實及逾期
違約金核定之職權行使，暨其他與判決結果不生影響之理由，指
摘原判決關此部分不當，求予廢棄，非有理由。
據上論結，本件上訴人乙○○之上訴為有理由，上訴人甲○○之
上訴為無理由。依民事訴訟法第四百七十七條第一項、第四百七
十八條第二項、第四百八十一條、第四百四十九條第一項、第七
十八條，判決如主文。
中    華    民    國  九十五  年    一    月   十二   日
                      最高法院民事第八庭
                          審判長法官  朱  建  男
                                法官  顏  南  全
                                法官  許  澍  林
                                法官  袁  靜  文
                                法官  鄭  傑  夫
      本件正本證明與原本無異
                                      書  記  官
中    華    民    國  九十五  年    一    月  二十六  日
                                                Ａ


司法院資訊處製作；財團法人民間司法改革基金會備份。
